臺灣高等法院臺南分院民事判決　100年度上更(一)字第4號
上　訴　人　承鴻國際實業股份有限公司
法定代理人　楊月妍
訴訟代理人　楊丕銘　律師
被 上訴 人　臺灣中小企業銀行股份有限公司
法定代理人　羅澤成
訴訟代理人　高旺生
上列當事人間請求第三人異議之訴事件，上訴人對於中華民國98
年7月31日臺灣臺南地方法院第一審判決（97年度訴字第892號）
提起上訴，經最高法院第1次發回更審，本院於100年6月28日言
詞辯論終結，茲判決如下：
    主  文
上訴駁回。
第二審及發回前第三審訴訟費用，由上訴人負擔。
    事  實
甲、上訴人方面：
一、聲明：(一)原判決廢棄。(二)臺灣臺南地方法院93年度執字第42
    365號強制執行事件就坐落臺南市○里區○○○段103、103-
    1地號土地上之臺南市○里區○○○段667-1、667-2、667-3
    、667-4、667-5號建物，及如臺南市佳里地政事務所民國（
    下同）97年12月18日土地複丈成果圖所示A部分一層面積877
    平方公尺、B部分二層面積660平方公尺建物所為之強制執行
    程序應予撤銷。(三)第一、二審及發回前第三審訴訟費用由被
    上訴人負擔。
二、陳述：除與原判決（及發回前本院判決）記載相同者，茲引
    用之外，補稱略以：
  (一)本件如臺南市佳里區地政事務所97年12月18日土地複丈成果
    圖所示A、B建物，及未辦保存登記之台南市○里區○○○段
    667-1至667-5號建物，均為上訴人原始出資興建，業據上訴
    人於一審舉證歷歷，並經一審判決認定屬實。
  (二)所謂「構造上之獨立性」，係指一建物與他建物間在客觀構
    造尚有所區隔，而與其完工時間是否相距不遠、使用建材是
    否相同或類似、是否利用他建物之構造（如他建物之鋼筋）
    搭接起造、其隔間材料究為RC牆或磚牆或木板牆，均非所問
    ，所應問者，僅在於一建物相對他建物在空間上是否有所區
    隔而為一個獨立空間。本件系爭增建建物經法院勘驗結果，
    與原建物顯有可資區別之標識存在，致其具有構造上之獨立
    性者，應無庸存疑。
  (三)使用上之獨立性部分：
  1.就是否具有獨立出入門戶而論，經原審現場勘驗結果，原判
    決附圖一所示之A、B及667-4、667-5號等建物，不但均為上
    訴人原始建築取得，且均共同以西側通道自北側門戶出入，
    致該等建物確有其共同之獨立出入門戶，不必利用原建物之
    出入門戶（南側門戶）對外通行。退言之，縱認原判決附圖
    一所示之A、B及667-4、667-5、667-1、667-2、667-3號等
    增建建物，相對於原建物並無自己獨立之出入門戶，必須利
    用原建物之出入門戶對外通行，然在實務就增建建物使用上
    獨立性之判準見解中（最高法院88年台上字第485號、92年
    台上字第998號判決參照），所謂「對外通行」，僅要求「
    對外通行之直接性」，而未要求「對外通行之獨立性」，例
    如：增建建物不須經原建物內部私密空間，而可僅經原建物
    內部之公共通道或公共空間對外通行，應認其具有「對外通
    行之直接性」，雖不具「對外通行之獨立性」，仍無礙於其
    具有使用上之獨立性，惟有如此，區分所有建物之各區分建
    物，雖無各自獨立之對外通道，仍均得享有獨立所有權一事
    ，始有可能；又例如：傳統之數層樓透天厝，雖其第二層以
    上各樓層均無各自獨立之對外通道，均須由其下各樓層對外
    通行，然只要其係經由其下各樓層之公共通道或公共空間對
    外通行，而非經由其下各樓層之內部房間等私密空間對外通
    行，其第二層以上樓層應被認具有對外通行之直接性，均得
    分割各樓層為各個獨立之所有權；再例如：本件原建物即54
    -1至54-11號等建物事實上均已登記為各自獨立之十一個所
    有權，然如以對外通行之獨立性而論，該十一個建號僅能包
    括於一個所有權，僅能登記為一個所有權，由此益證所謂使
    用上之獨立性，不以「對外通行之獨立性」為必要，僅以「
    對外通行之直接性」為已足，是本件系爭增建建物仍具有使
    用上之獨立性無疑。
  2.就是否具有獨立門牌而論，前引實務見解並不以是否具有各
    自之門牌作為是否具有獨立性之判準（本次最高法院發回意
    旨，亦同此見解），故系爭增建建物縱無獨立之門牌，亦無
    礙其獨立性者至明，此觀諸原建物事實上均登記為各自獨立
    之十一個所有權，卻與系爭增建建物共同一個門牌（即改制
    前：臺南縣佳里鎮海澄里萊芊寮17之3號）可證。
  (四)被上訴人於臺灣臺南地方法院93年度執字第42365號強制執
    行程序中所聲請除去者，係上訴人使用系爭建物之權利（此
    係房屋租賃，且係以房屋非上訴人出資興建為前提），上訴
    人出資興建之建物使用基地之權利並未遭執行法院除去，從
    而，被上訴人自不得主張第877條第2項規定，將上訴人出資
    興建之建物併付拍賣。何況，縱認被上訴人得依民法第877
    條第2項規定，聲請將上訴人出資興建之建物併付拍賣，然
    此亦不影響本件第三人異議之訴之判斷，蓋被上訴人原係以
    系爭建物為執行債務人所有而對系爭建物實行抵押權予以查
    封拍賣，然系爭建物既非執行債務人所有，而係上訴人出資
    興建原始取得，上訴人之第三人異議之訴即有理由，應撤銷
    對於系爭建物之執行程序，至於在執行程序撤銷後，被上訴
    人是否依據民法第877條第2項規定，另向執行處聲請將系爭
    建物併付拍賣、執行處是否准許其併付拍賣之聲請，乃屬執
    行處之判斷職權而不可混為一談。是被上訴人辯稱：伊仍得
    依民法第877條之規定聲請併付拍賣，僅是就系爭建物賣得
    之價金無優先受償權，上訴人不得請求撤銷執行程序云云，
    ，即屬混淆之論，而無足採。
三、證據：援用原審（及發回前本院前審）提出之證據方法。
乙、被上訴人方面：
一、聲明：(一)上訴駁回。(二)歷審訴訟費用由上訴人負擔。
二、陳述：除與原判決（及發回前本院判決）記載相同者，茲引
    用之外，補稱略以：
  (一)系爭增建建物均為為訴外人誠鴻工業股份有限公司（下稱誠
    鴻公司）所有：
    依上訴人與誠鴻公司於火災發生後所簽訂之91年8月31日及
    93年2月28日（租賃）合約書第一條約定：「乙方（即誠鴻
    公司）所有土地…，廠房約3000平方公尺，建號54-1至54-1
    1。出租於甲方（即上訴人）」，載明原建號54-9號、54-10
    號及54-11號等三棟建物為誠鴻公司所有，且火災發生前87
    年1月1日及火災發生後91年8月31日及93年2月28日所簽訂之
    （租賃）合約書約定上訴人自91年12月1日至103年2月底止
    向誠鴻公司承租土地及廠房，其租賃範圍及租金金額均與87
    年1月l月所訂合約相同，足徵上訴人亦認系爭建物仍屬誠鴻
    公司所有，上訴人僅於承租期間因租賃關係，於火災後出租
    人即執行債務人誠鴻公司之同意，在其所有之土地上興建建
    物，惟所有權仍歸訴外人誠鴻公司所有，故被上訴人依法得
    聲請強制執行系爭建物。
  (二)系爭增建建物為訴外人誠鴻公司所有之54-1至54-8號建物之
    附屬建物，而為抵押權效力所及：
  1.系爭建物與誠鴻公司所有保存登記之第54-1至54-8號建物均
    坐落103號土地上，且共同使用門牌號碼即臺南市佳里區海
    澄里萊芊寮17之3號，依執行法院94年11月17日執行勘驗結
    果：「本案查封標的不動產，均連結在一起，成為一長條型
    之工廠，很難分別各建號之建物之範圍界線」等語。而訴外
    人誠鴻公司所有54-1至54-8號建物分別為工業用廠房、放置
    場、電氣室、辦公室、地下室及涼棚、辦公室、堆置場、工
    業用廠房，與系爭建物合成一個廠區，廠區內各建物均無獨
    立對外出入口，僅有南側大門作為出入口對及北側小門對外
    通往6米道路，廠區內之西側留有內部通道供各上開建物互
    通至廠區內。
  2.其中667-1建號為守衛室、667-2號為停車場、667-3建號為
    廠房、667-4建號為廠房、667-5建號為廁所，另如原判決附
    圖一所示A即一層面積877平方公尺、B即二層面積660平方公
    尺建物則為廠房，上開守衛室係作為維護廠區安全之用，停
    車場供廠區內之業者及員工停放交通工具之用，廠房及倉庫
    供生產及堆置成品或材料，是上訴人主張之守衛室、停車場
    、廠房及倉庫，與訴外人誠鴻金屬公司原有工業用廠房、放
    置場、電氣室、辦公室、地下室及涼棚、堆置場等建物，雖
    貌似分離，然實為整體建物中之一部。至北側固有小門對外
    通往六米道路，惟須經過水池及廁所間之狹小通道，且設置
    廢棄物放置區，實無法運送貨物達工廠使用之目的，而非可
    供通常出入使用，又各部分雖編設獨立建號，此乃地政機關
    為行政管理方便而設，且無獨立之門牌，係輔助工廠之經濟
    之目的，與之相依為用，客觀上具有功能性之關聯及物之成
    分及依存關係，為不可脫離工廠而獨立之建物，係工廠整體
    建物中之一部，自屬工廠之附屬建物，不因該廠房後面另有
    可供直接出入之小門有所影響。
  3.從而，系爭建物為訴外人誠鴻公司原建物之附屬建物，誠鴻
    公司前開建物之所有權範圍因而擴張，而被上訴人抵押權範
    圍亦隨之擴張，上訴人不得主張系爭建物為其所有，並據以
    主張排除強制執行。
  (三)倘鈞院認系爭建物非訴外人誠鴻公司所有，且非抵押權效力
    所及，上訴人應僅能取得系爭建物賣得之價金，而不得請求
    撤銷強制執行程序：查訴外人誠鴻公司於75年2月25日即提
    供其所坐落於臺南市○里區○○○段103、103-1號土地及其
    上54-l至54-11號等建物（門牌號碼：臺南市佳里區海澄里
    萊芊寮17之3號）等不動產，設定最高限額抵押權予被上訴
    人，以擔保其對被上訴人之債務。又本件上訴人與訴外人誠
    鴻公司之租賃關係業經執行法院排除，故上訴人使用土地及
    廠房之權利皆經被上訴人除去，倘鈞院認為系爭建物為上訴
    人所有且非抵押權效力所及，但因系爭建物為火災發生興建
    ，亦即系爭建物係於土地設定抵押權後所營造之建築物，被
    上訴人依民法第877條規定得聲請併付拍賣，僅就系爭建物
    賣得價金無優先受償權，換言之，上訴人應僅能取得系爭建
    物賣得之價金，而不得請求撤銷執行程序。
三、證據：除援用原審及發回前本院前審提出者外，補提現場照
    片共16幀為證。
丙、本院依職權履勘現場，並調取台灣台南地方法院93年度執字
    第42365號強制執行卷宗。
    理   由
一、上訴人主張：坐落台南市佳里區（原為台南縣佳里鎮○○○
    ○段103地號及103-1地號土地暨其上54之1至54之11建號建
    物（門牌號碼均為同區海澄里萊芊寮17之3號）原屬訴外人
    誠鴻公司所有並經保存登記之建物，伊自86年12月1日起即
    向該公司承租作為廠房使用。其中54之9、之10、之11建號
    建物（下稱54之9等建物）於87年10月16日遭火災燒燬而全
    部滅失，伊基於承租人之地位以自有資金在原址重建未辦理
    保存登記如原判決附圖（下稱附圖）一所示Ａ即一層面積87
    7平方公尺、Ｂ即二層面積660平方公尺建物，復另出資興建
    未辦保存登記667之1至667之5建號建物（下稱667之1等建物
    ，與54之9等建物合稱系爭建物），均由伊原始取得所有。
    乃誠鴻公司未即時辦理原來建物滅失登記，致被上訴人對於
    誠鴻公司聲請強制執行時，逕依建物登記簿之記載，就系爭
    建物併予強制執行，自有未合。爰本於所有權提起第三人異
    議之訴，求為判決撤銷台灣台南地方法院93年度執字第4236
    5號強制執行事件就系爭建物所為強制執行程序云云。
    （原審為上訴人敗訴之判決）
二、被上訴人則以：系爭54之9等建物既登記為誠鴻公司所有，
    該公司即為所有人。另667-1等建物未經地政機關登記，惟
    門牌號碼皆為佳里區海澄里萊芊寮27之3號，房屋納稅義務
    人為誠鴻公司，自當推定為誠鴻公司所有，上訴人無法證明
    系爭建物係其出資建造，自非所有權人。況54之2至54之11
    建號之廠房是以鑄造及鍛造方式生產特殊造型之鐵具，為一
    生產作業之流程，無法切割，故於54之9等建物原址所興建
    建物雖具有構造上之獨立性，但欠缺使用上之獨立性，其所
    有權附屬於原有建築物，抵押權之範圍隨之擴張，即為抵押
    權效力所及。又因不具對外通行之直接性，應屬原建物之附
    屬物，仍為抵押權效力所及。況上訴人就系爭不動產之使用
    權利業經除去，且現有建物係於土地設定抵押權後所營造之
    建築物，依民法第877條第2項規定，伊亦得聲請併付拍賣，
    上訴人僅能取得系爭建物賣得之價金，不得請求撤銷本件執
    行程序等語，資為抗辯。
三、上訴人主張「系爭建物為其出資興建原始取得，非執行債務
    人誠鴻公司所有，被上訴人不得將系爭建物併予強制執行，
    執行程序應予撤銷」，為被上訴人所否認，並以上揭情詞置
    辯，是本件所應審究者為：(1)系爭建物是否係上訴人公司出
    資興建？(2)上訴人出資興建之系爭建物與原抵押建物間之關
    係為何？是否為原抵押建物效力所及？(3)上訴人得否主張排
    除被上訴人對系爭建物之強制執行？其請求是否具有權利保
    護必要（訴之利益）？爰分述如下：
  (一)系爭建物是否係上訴人公司出資興建？經查：
  1.原判決附圖一即佳里地政事務所97年12月18日土地複丈成果
    圖所示A即一層面積877平方公尺、B即二層面積660平方公尺
    建物部分：
  (1)上訴人於87年1月1日向訴外人誠鴻公司承租臺南市○里區○
    ○○段103、103之1地號土地及其上建物（含廠房及辦公室
    一棟，地上三層，地下一層，約600平方公尺，廠房約3000
    平方公尺，建號54-1至54-11），歷經三次續約，租期自86
    年12月1日起至103年2月底止，每月租金新台幣（下同）3萬
    元，此有上訴人所提合約書為證（原審補字卷第10至12頁）
    。上開承租房舍曾於87年10月16日上午5時18分發生火災，
    前經臺南縣（改制後為台南市）消防局調查結果，火災現場
    為上訴人公司，建物為磚牆、鐵架、鐵皮結構，火災現場在
    廠房北側之浸漿、射腊、模具處理之廠房，該處廠房鐵皮受
    熱後色差最強烈，支離破碎之程度最嚴重，其橫樑、支架等
    結構呈傾倒覆蓋狀，顯示該處廠房曾受高溫燃燒，該處廠房
    分電開關呈跳脫之跡象，廠房內亦發現電源線短路熔痕跡證
    ，經上訴人引導檢視其使用之三相高壓電其中之一相已斷電
    ，其接地線之被覆呈焦燒之跡象。故起火處研判：在北側之
    浸漿、射腊、模具處理之廠房；起火原因研判：切換電源時
    發生過載，致引起火災之可能性較大；現場跡證鑑定結果：
    火災現場發現分電電源開關跳脫及電源線短路熔痕跡證，上
    訴人公司之三相高壓電其中之一相已斷電，其接地線之被覆
    呈焦燒之跡象等情，此有火災調查報告書摘要在卷可證（臺
    灣臺南地方法院93年度執字第42365號卷，下稱執行卷，卷
    (一)第136至137頁，原審卷第125頁），原審並向前臺南縣消
    防局調取火災原因調查報告書及火災現場照片附卷可憑（原
    審卷第122至147頁），依火災現場照片顯示，火災後之建物
    屋頂殘破、廠房塌陷、鋼架及鋼筋嚴重變形等情（照片正本
    ，執行卷(一)第150至162頁），可見原廠區北側已保存登記之
    54-9至54-11號建物已達毀損滅失程度，並經訴外人誠鴻公
    司向臺南縣佳里地政事務所申請該54-9至54-11號建物已為
    滅失登記等情，亦有該所98年5月12日所登記字第098000353
    5號函附卷足參（原審卷第298至304頁）。堪信上訴人向訴
    外人誠鴻公司承租廠房租賃期間，確曾於87年10月16日因切
    換電源時發生電力過載，致上訴人承租之系爭54-9至54-11
    號建物發生火災，業已燒燬各情，可堪認定。
  (2)再由上訴人所提出88年度總分類帳及統一發票49紙、90年度
    總分類帳及統一發票27紙、91年度製修繕費分類帳及統一發
    票44紙、92年度製修繕費分類帳及統一發票28紙，合計統一
    發票148紙等，面額共計746萬869元（原審卷第42至118頁）
    以觀，其中88年度總分類帳編列廠房設備會計科目，並因支
    出品名為角鋼、H型鋼、水泥、鍍鋅鐵板、鋁窗、槽鐵、木
    材製品、鐵板、新建廠房工程、砂石、紅磚、預拌混凝土、
    鋼筋、磁磚等費用而收受廠商開立之統一發票；90年總分類
    帳編列修繕費會計科目，支出石棉瓦、螺絲、彩色鋼板、水
    泥、紅磚、PC板、石灰、海菜、鍍鋅鋼板、廠房裝配電線費
    用部分，亦有廠商開立之統一發票；91年製修繕費分類帳編
    列有鐵板、水泥、鋼、鋼板、鍍鋅鋼板、鍍鋅鐵板、鐵板等
    支出傳票，並因支出上開費用而收受廠商開立之統一發票；
    92年製修繕費分類帳編列有石灰、鐵板、角鐵、水泥等支出
    傳票，足認上訴人確有支出廠房修建材料而收受廠商開立之
    統一發票甚明。此外，證人王國賢於原審證稱：「以我母親
    黃素蓮名義設立之久田實業社，從事生產及安裝浪板工程，
    以前是我母親在經營，但在我退伍後，由我經營。黃新發協
    理在火災後叫我去承作廠房屋頂、牆壁浪板工程，我至現場
    看到石棉瓦屋頂都已燻黑或裂開，我有以久田實業社名義開
    立88年1月27日面額38萬8343元、88年4月19日面額5萬1302
    元、88年5月14日面額19萬5716元、90年1月3日面額6353元
    、90年6月1日面額1418元、91年8月24日面額17萬2303元、
    91年8月7日面額473元、91年8月16日面額33萬6436元發票給
    上訴人，工程款是由上訴人開立支票支付。」（原審卷第22
    8頁），而證人王國賢證詞所指訴外人（上訴人公司協理）
    黃新發，確係自87年1月7日起即以上訴人為投保單位而參加
    勞工保險，應屬上訴人公司員工要屬無疑，此有勞工保險卡
    在卷可參（原審卷第248頁），堪信上訴人在火災後確有自
    行出資在已遭燒燬54-9至54-11建號原址為重建廠房之事實
    。
  (3)復依建物登記簿謄本所示（執行卷(一)第36至48頁），火災前
    已保存登記之54-9至54-11號建物，核屬RC造及鋼鐵造一層
    房屋、於78年7月14日建築完成，而54-1至54-8號建物亦約
    於同時期之74至78年間建築完成。惟經原審囑託臺南市佳里
    地政事務所測量人員到場測量，現存於54-9至54-11建號上
    之建物即原判決附圖一複丈成果圖所示A即一層面積877平方
    公尺、B即二層面積660平方公尺，且無法判定其棟別等情，
    此有佳里地政事務所97年12月18日土地複丈成果圖及98年2
    月11日所測量字第0980000984號函在卷可憑（原審卷第230
    頁、第272頁），足認原址上之現有建物與火災前原有保存
    登記54-9至54-11號之建物，其樓層及棟別已非相同。且據
    原審法院到場勘驗結果：「現存於54-9至54-11建號上之建
    物即原判決附圖一A、B部分為『鋼骨結構』、部分為『鋼骨
    結構RC造』，明顯與南側54-1至54-8號建物係『鋼鐵結構』
    不同，且外觀上屬於較新之建物」各情，業據原審法院及本
    院現場勘驗屬實，著有勘驗筆錄及現場照片附卷可參（原審
    卷第181至195頁，執行卷(一)第239頁），上開兩種建物主要
    結構材料及外觀明顯不同。上訴人主張：「原判決附圖一所
    示A、B建物，並非火災前保存登記之54-9至54-11號建物，
    而係上訴人在原承租建物因火災滅失後，自行在原址上出資
    重建。」，堪可採信。
  2.另坐落佳里區○○○段103地號土地上，有未辦保存登記667
    -1至667-5號建物，前經執行法院囑託地政機關測量，其位
    置及面積如原判決附圖二至六所示，其中667-1建號為「守
    衛室」、667-2建號為「停車場」、667-3建號為「倉庫」、
    667-4建號為「廠房」、667-5建號為「倉庫」（以上為暫編
    建號，執行卷(二)第38至48頁）。嗣經原審及本院現場勘驗結
    果，第667-1至667-4號建物，分別位在廠區最南側大門入口
    處附近，667-5號建物則位於最北側六米道路旁等情（原審
    卷第182頁）。依上訴人提出86年間火災發生前之航照圖、8
    7年間火災發生後、重建前之航照圖、92年間重建後之航照
    圖所示（原審卷第168至170頁），最南側大門入口處，92年
    間已出現667-3至667-4號「建物」（廠房及倉庫），至「停
    車棚」、「守衛室」等建物則尚未出現，然97年間網路下載
    之現況圖（原審卷第171頁）已顯示有「停車棚」（667-2建
    號）、「守衛室」（667-1建號）等建物，復對照上訴人88
    年度、90年度、91年度分類帳、92年度製修繕分類帳及統一
    發票及證人王國賢上開證詞，上訴人主張「如原判決附圖二
    至六所示未保存登記667-1至667-5號建物，係上訴人於87年
    承租後自行在承租廠區土地上出資興建」乙節，亦堪採信。
  (二)上訴人出資興建之系爭建物與原抵押建物間之關係為何？是
    否為原抵押權效力所及？經查：
  1.按「所謂附屬建物，係指依附於原建築以助其效用而未具獨
    立性之次要建築而言，諸如依附於原建築而增建之建物，缺
    乏構造上及使用上之獨立性（如由內部相通之頂樓或廚廁）
    ，或僅具構造上之獨立性，而無使用上之獨立性，並常助原
    建築之效用（如由外部進出之廚廁）等是。此類附屬建物依
    民法第811條之規定，固應由原建築所有人取得增建建物之
    所有權，原建築所有權範圍因而擴張。但於構造上及使用上
    已具獨立性而依附於原建築之增建建物（如可獨立出入之頂
    樓加蓋房屋），或未依附於原建築而興建之獨立建物，則均
    非附屬建物，原建築所有權範圍並不擴張及於該等建物。是
    以判斷其是否為獨立建物或附屬建物？除斟酌上開構造上及
    使用上是否具獨立性外，端在該建物與原建築間是否具有物
    理上之依附關係以為斷。」，此有最高法院100年度台上字
    第4號判決可資參照。
  2.第查，上訴人於87年承租後興建之未保存登記建物，其中66
    7-1建號為「守衛室」、667-2建號為「停車場」、667-3建
    號為「倉庫」、667-4建號為「廠房」、667-5建號為「倉庫
    」，其中667-3與667-4號等建物係依附於原有廠房而搭建，
    且使用上具有不可分割之關係，係屬附屬建物無疑。另667-
    1建號為「守衛室」、667-2建號為「停車場」、667-5建號
    為「倉庫」，雖屬獨立建物，惟上訴人係將上開建物全數供
    作其工廠經營之用，並在土地最南側設有廠區門禁（即南側
    大門）管制出入，各建物且均各自具備出入口通往廠區西側
    之長廊，並藉此長廊連絡其他建物，此有原審勘驗筆錄及現
    場照片附卷足參（原審卷第181至195頁，本院卷第50頁至第
    57頁），雖是上訴人出資興建，惟係作為「守衛室」、「停
    車場」、「倉庫」而蓋建，原係輔助工廠之經濟目的，與原
    有抵押建物，客觀上具有功能性之關聯及依存關係，為不可
    脫離工廠建物之使用目的而獨立之建物，依其性質，係工廠
    整體建物之一部，應認為系爭工廠之附屬建物。
  3.至於上訴人嗣後重建原來承租建物（54-9至54之11建號）之
    廠房，該建物雖係作為工廠生產整體作業流程之一部，惟係
    獨立建物，構造上並非無法切割。又系爭廠區整體內各建物
    ，均以南側大門作為出入口及北側小門對外通往6米道路，
    廠區內之西側留有內部通道供各上開建物互通至廠區內，此
    經原審法院與本院分別履勘現場查明屬實無訛，並有勘驗筆
    錄及現場圖在卷足按（原審卷第181至195頁，本院卷第41頁
    至第57頁），故上訴人於54之9至54-11建物原址所興建之新
    建物，具有構造上之獨立性，此與原有廠房間並無物理上之
    依附關係甚明，應非原抵押建物之附屬建物。
  (三)上訴人得否主張排除被上訴人對系爭建物之強制執行？其請
    求是否具有權利保護必要（訴之利益）？經查：
  1.按「不動產所有人設定抵押權後，於同一不動產上，得設定
    地上權或其他以使用收益為目的之物權，或成立租賃關係。
    但其抵押權不因此而受影響。前項情形，抵押權人實行抵押
    權受有影響者，法院得除去該權利或終止該租賃關係後拍賣
    之。不動產所有人設定抵押權後，於同一不動產上，成立第
    一項以外之權利者，準用前項之規定」、「土地所有人於設
    定抵押權後，在抵押之土地上營造建築物者，抵押權人於必
    要時，得於強制執行程序中聲請法院將其建築物與土地併付
    拍賣。但對於建築物之價金，無優先受清償之權。前項規定
    ，於第866條第2項及第3項之情形，如抵押之不動產上，有
    該權利人或經其同意使用之人之建築物者，準用之。」，民
    法第866條、第877條分別定有明文。
  2.本件執行債務人誠鴻公司前於75年2月25日提供其所坐落於
    臺南市○里區○○○段103、103-1號土地及其上54-l至54-1
    1等建物（門牌號碼：臺南市佳里區海澄里萊芊寮17之3號）
    等不動產，設定最高限額抵押權予被上訴人，擔保其對被上
    訴人之債務；上訴人嗣於87年1月1日向誠鴻公司承租臺南市
    佳里區○○○段103、103之1地號土地及其上建物（建號54-
    1至54-11，其中54-9至54-11已滅失嗣後重建），租期自86
    年12月1日起至103年2月底止，此項租期係在系爭抵押權設
    定之後，此有上訴人所提合約書為證（原審補字卷第10至12
    頁），依上說明，自不得影響抵押權之實行。茲被上訴人以
    此項租賃權已影響其抵押權之拍賣受償，依司法院院字第14
    46號解釋及民法第866條規定聲請原審法院除去上開租賃，
    分經原審法院93年度執字第42365號核發執行命令准許除去
    租賃，上訴人不服提起抗告，復經本院97年度重抗字第16號
    裁定駁回上訴人之抗告在案（本院卷第74頁至第82頁），業
    經調閱上開執行卷宗查明（執行卷(一)第349頁），租賃權既
    已除去，被上訴人聲請法院依無租賃狀態就抵押物為拍賣，
    自無不合。
  3.依上，系爭54之9至54-11建物原為抵押物之一部，因火災滅
    失後由上訴人出資重建，此項重建新建物固具有構造上之獨
    立性，非屬原抵押建物之附屬建物；另系爭土地上之未保存
    登記其中667-1建號「守衛室」、667-2建號「停車場」、66
    7-3建號「倉庫」、667-4建號「廠房」、667-5建號「倉庫
    」係上訴人於87年承租後興建，與系爭工廠客觀上具有功能
    性之關聯及物之成分及依存關係，為不可脫離工廠而獨立之
    建物。茲查，上訴人所興建之上開建物（54之9至54-1、667
    -1至667-5），既均係債務人誠鴻公司於75年設定抵押權後
    始興建。姑不論上開建物是否附屬建物，既在抵押權設定之
    後興建，依民法第877條規定，被上訴人自得聲請將上開建
    物併付拍賣，是上訴人亦無從排除強制執行。從而，上訴人
    提起第三人異議之訴，訴請撤銷本件強制執行程序，顯然欠
    缺權利保護要件，難謂已具備訴之利益，依法不應准許。
四、綜上所述，上訴人向訴外人誠鴻公司承租期間，因部分廠房
    火燒滅失，由上訴人自行出資興建之建物（54之9至54-11號
    建物，即原判決附表所示A、B部分）暨上訴人於承租期間自
    行出資興建之667-1至667-5號等建物（含守衛室、停車場、
    倉庫、廠房等），均在抵押債務人誠鴻公司於75年設定抵押
    權後始興建，被上訴人本得聲請依民法第877條規定併付拍
    賣，上開建物中之原判決附圖一所示A、B部分，縱非可認係
    附屬建物，上訴人亦無從請求排除強制執行。從而，上訴人
    依所有權及強制執行法第15條之法律關係，訴請撤銷台灣台
    南地方法院93年度執字第42365號強制執行事件就系爭建物
    所為強制執行程序，尚欠缺權利保護要件，原審判決駁回上
    訴人在第一審之訴，所持理由雖與本院不同，結論仍可維持
    ，上訴意旨指摘原判決不當，求為廢棄改判，非有理由，應
    予駁回。
五、本件事證已臻明確，兩造其餘攻擊防禦方法及證據資料，核
    與本件判決結果不生影響，不予一一論述，併予敘明。
結論：本件上訴為無理由，依民事訴訟法第449條第2項、第1項
，第78條判決如主文。
中    華    民    國   100    年    7     月    12    日
                  民事第二庭    審判長法  官  陳光秀
                                      法  官  莊俊華
                                      法  官  曾平杉
上為正本係照原本作成。
如不服本判決，應於收受送達後20日內向本院提出上訴書狀，其
未表明上訴理由者，應於提出上訴後20日內向本院補提出理由書
狀（均須按他造當事人之人數附繕本）上訴時應提出委任律師或
具有律師資格之人之委任狀；委任有律師資格者，另應附具律師
資格證書及釋明委任人與受任人有民事訴訟法第466條之1第1項
但書或第2項（詳附註）所定關係之釋明文書影本。
中    華    民    國   100    年    7     月    15    日
                                      書記官  葉秀珍
【附註】
民事訴訟法第466條之1：
(1)對於第二審判決上訴，上訴人應委任律師為訴訟代理人。但上
  訴人或其法定代理人具有律師資格者，不在此限。
(2)上訴人之配偶、三親等內之血親、二親等內之姻親，或上訴人
  為法人、中央或地方機關時，其所屬專任人員具有律師資格並
  經法院認為適當者，亦得為第三審訴訟代理人。
民事訴訟法第466條之2第1項：
  上訴人無資力委任訴訟代理人者，得依訴訟救助之規定，聲請
  第三審法院為之選任律師為其訴訟代理人。